臺灣高等法院民事判決　　　　　　　　99年度上更(一)字第65號
上　訴　人　甲○○
被 上 訴人　乙○○
上列當事人間返還不當得利等事件，上訴人對於中華民國97年4
月9日臺灣臺北地方法院96年度重訴字第387號第一審判決提起上
訴，經最高法院第1次發回，本院於100年7月6日言詞辯論終結，
判決如下：
    主  文
原判決關於駁回上訴人後開第二項之訴部分，及該部分假執行之
聲請，並訴訟費用（除確定部分外）之裁判廢棄。
被上訴人應給付上訴人新台幣伍拾貳萬伍仟元，及自民國九十六
年三月九日起至清償日止，按週年利率百分之五計算之利息。
其餘上訴駁回。
第一、二審及發回前第三審訴訟費用（除確定部分外），由被上
訴人負擔百分之四十，餘由上訴人負擔。
    事實及理由
一、上訴人主張：兩造於民國（下同）76年10月1日結婚，77年5
    月27日生育1女丙○○，嗣兩造於94年2月17日經最高法院94
    年度台上字第267號判決離婚確定。又被上訴人婚前承諾家
    庭生活費用全數由其負擔，然其自78年7月1日起未給付家庭
    生活費，亦未給付丙○○之扶養費，上訴人陸續為被上訴人
    代墊丙○○自78年7月1日起至79年4月12日止共計18萬8,000
    元，及自82年7月1日起至85年5月31日止共計70萬元之扶養
    費，合計共88萬8,000元，爰依不當得利或無因管理之法律
    關係，求為命被上訴人應給付上訴人88萬8,000元及如附表
    一所示利息之判決。並上訴聲明：(一)原判決除確定部分外廢
    棄。(二)上開廢棄部分，被上訴人應給付上訴人88萬8,000元
    ，及如附表一所示之利息。（上訴人原起訴請求其代墊丙○
    ○自78年7月1日起至90年5月13日止之扶養費266萬5,434元
    本息，及代墊自78年7月1日起至94年2月17日之家庭生活費
    1,688萬2,056元本息，經原審及本院前審均為其全部敗訴之
    判決，上訴人均不服提起上訴，惟除前開上訴人請求代墊扶
    養費88萬8,000元本息部分外，均經最高法院判決駁回其請
    求並確定在案，是本院僅就前開代墊扶養費88萬8,000元本
    息部分為審理）。
二、被上訴人則以：上訴人請求被上訴人給付78年7月1日至79年
    4月12日之代墊扶養費18萬8,000元部分，業經臺灣臺北地方
    法院82年度家訴字第33號、本院82年度家上字第209號判決
    駁回確定，其理由係以丙○○於該段期間乃由被上訴人所扶
    養，上訴人再請求該段期間之扶養費於法不合，另上訴人請
    求被上訴人給付82年7月1日至85年5月31日之代墊扶養費70
    萬元部分，亦經本院91年度續更(二)字第1號、95年度重家上
    字第5號、96年度重家上更(一)字第1號判決駁回確定，上訴人
    於本件以相同事由再行起訴，有違一事不再理原則，且上訴
    人之上開請求亦已罹於5年或15年之消滅時效。又依79年4月
    13日協議，上訴人應自行負擔丙○○之扶養費，且丙○○居
    住於新北市，不應以臺北市之消費支出為本件扶養費之計算
    基準，另被上訴人每月固定收入約6萬5,000元，如需審酌丙
    ○○每月扶養費及兩造分擔比例，亦請考量被上訴人須扶養
    3 名子女及其母親之共同生活支出後，來計算被上訴人之負
    擔能力，惟如以國稅局所定扶養寬減額來計算，被上訴人願
    全額負擔等語，資為抗辯。並答辯聲明：上訴駁回。
三、經查兩造於76年10月1日結婚，77年5月27日生育丙○○，嗣
    兩造經本院於92年7月29日以91年度續更(二)字第1號、92年度
    家訴字第1、2號判決准許離婚並酌定對於丙○○之權利義務
    的行使或負擔由上訴人任之，並經最高法院以94年度臺上字
    第267號判決駁回上訴確定等情，為兩造所不爭執，並有上
    開案號判決書影本可稽（見原審卷第16-35頁），堪信為真
    實。
四、上訴人主張被上訴人依不當得利或無因管理之法律關係，應
    返還其代墊丙○○扶養費88萬8,000元（即78年7月1日至79
    年4月12日共計18萬8,000元，及82年7月1日至85年5月31日
    共計70萬元）本息等情，則為被上訴人所否認，並以前揭情
    詞置辯。
五、有關上訴人請求代墊丙○○自78年7月1日至79年4月12日共
    計18萬8,000元扶養費部分：
  (一)按起訴狀應表明訴訟標的及其原因事實，且除別有規定外，
    確定之終局判決就經裁判之訴訟標的，有既判力，此觀民事
    訴訟法第244條第1項第2款、第400條第1項規定即明。故訴
    訟標的，係指經原告主張並以原因事實予以特定而請求法院
    審判之權利，凡經特定且法院於兩造攻防後為裁判之權利，
    始有既判力。至於確定終局判決之事實審言詞辯論終結後所
    發生之新事實，既非該確定判決之法院審判範圍，自非既判
    力所及（最高法院98年度台上字第1047號裁判意旨參照）。
  (二)查上訴人曾起訴請求被上訴人給付250萬元及自82年8月5日
    起加計法定遲延利息（即請求自76年10月1日起至82年6月30
    日止之家庭生活費250萬元，內含(1)自76年10月1日起至79年
    4月止，扶養被上訴人與前妻所生之子女丁○○、戊○○、
    己○○〈下稱丁○○等三人〉及上訴人與前夫所生之女庚○
    ○，每人每月費用8,000元，計992,000元。(2)自77年5月起
    至82年6月30日止，扶養丙○○每月15,000元，計90萬元。
    (3)自76年10月1日起至79年4月止，家庭生活費用31萬元。(4)
    自77年5月至82年6月30日止之家庭生活費用90萬元，計310
    萬2,000元，上訴人一部請求250萬元本息，見本院前審卷(二)
    293頁）。經臺灣臺北地方法院82年度家訴字第33號、本院8
    2年度家上字第209號判決確定（見本院前審卷(二)第292-296
    頁、本院卷第29-32），僅判准兩造所生之女丙○○自79年4
    月13日（即自兩造分居後與上訴人同住）起至82年6月30日
    止之扶養所需費用14萬3,000元本息，而駁回包括兩造所生
    子女丙○○自77年5月起至79年年4月12日止扶養費之其餘請
    求，依該確定判決所載，法院先就上訴人請求同居期間之家
    庭生活費用部分，認「原告（指上訴人）復無法證明其於二
    人共同生活期間有以自己之財產支付家庭生活費用，則其復
    向被告（指被上訴人）請求自76年10月1日起迄79年4月13日
    止之家庭生活費用，自非有理」等語（見本院前審卷(二)第29
    4-295頁），法院再就上訴人請求丁○○等三人及丙○○於
    共同生活期間之扶養費部分時，再以「惟證人即被告（即被
    上訴人）之母辛○○則證稱『五個小孩（即丁○○等三人、
    庚○○及丙○○）都是我在帶。』，是原告（即上訴人）之
    主張已乏證據。且縱認原告此一主張為真實，然丁○○等三
    人及丙○○當時既與兩造共同生活，則彼等之扶養費，亦屬
    兩造家庭生活費用之一部分，則原告除請求該期間之家庭生
    活費用外，又重複請求丁○○等三人及丙○○之扶養費，亦
    非正當」等語甚詳（見本院卷(二)295頁），是依前開判決所
    載上訴人當時起訴之原因事實即包括請求兩造所生子女丙○
    ○自77年5月起至82年6月30日之扶養費，且經該確定判決詳
    為論述並為部分准許、部分駁回，而為該確定判決既判決力
    之範圍，是本件上訴人再請求自78年7月1日起至79年4月12
    日止有關丙○○之扶養費18萬8,000元，自為前開確定判決
    既判力所及，依民事訴訟法第249條第1項第7款規定，應予
    以駁回。至上訴人所提出之支出明細帳、統一發票及收據影
    本等件（見原審卷第135-139、204-207頁、本院前審卷(一)第
    51-294頁、卷(二)第118-119頁）均係89-90年間之相關單據，
    尚不足以證明係上訴人扶養丙○○自78年7月1日起至79年4
    月12日期間所支出之費用，附此敘明。
六、有關上訴人請求代墊丙○○自82年7月1日起至85年5月31日
    止共計70萬元扶養費部分：
  (一)經本院調閱臺灣臺北地方法院82年度婚字第330號、95年度
    重家訴更一字第1號卷宗（見本院卷第33、34、60、81、83
    頁之相關調卷函文，共31宗，含兩造離婚事件、上訴人對被
    上訴人請求給付生活費事件、兩造所生之女丙○○對被上訴
    人請求給付扶養費事件之歷審卷宗），兩造歷審訴之聲明及
    判決結果均如附表二、三所示，合先敘明。
  (二)查丙○○前以自己名義，訴請被上訴人給付其自82年7月1日
    起至88年4月30日之家庭生活費用，扶養費計525萬元本息，
    及自88年5月1日起至90年5月1日止之家庭生活費用，扶養費
    計810萬8,329元本息，經本院92年度家訴字第1號、第2號、
    91年度續更(二)字第1號事件一併審理，判決被上訴人應一次
    給付丙○○自82年7月1起至成年時止之扶養費366萬5,729元
    本息而駁回丙○○其餘請求（見前審卷(一)第403頁背面、第
    416頁背面至第418頁）；被上訴人除判命給付丙○○自85年
    6月起至97年5月成年時止按扶養親屬免稅額每人每年7萬4,
    000元負擔一半之44萬4,000元（即7萬4,000元×12年÷2＝
    44萬4,000元扶養費用，見外置卷證影本最高法院94年度台
    上字第267號卷宗內被上訴人上訴理由狀第4頁所載）外，就
    其餘部分提起上訴，丙○○亦就敗訴部分提起上訴，均經最
    高法院94年度台上字第267號判決廢棄發回，再經本院94年
    續更(三)字第1號裁定移送台北地院審理，如附表三所示，是
    丙○○以自己名義，訴請被上訴人給付未成年子女之扶養費
    用，其中1.自85年6月起至97年5月止之扶養費44萬4,000元
    （即每月3,083元），業經本院91年度續更(二)字第1號判決後
    ，因被上訴人未上訴而確定。2.自90年5月14日起至96年3月
    31日止，每月給付6,917元；自96年4月1日起至97年5月27日
    止，每月給付16,917元，亦經本院96年度重家上更(一)字第1
    號判決確定，丙○○其餘之請求則經駁回確定在案，然此係
    未成年子女丙○○以自己名義為扶養費請求，與本件訴訟之
    當事人及請求權基礎均不同，且前開丙○○請求扶養費准許
    部分，並無上訴人於本件所請求之82年7月1日起至85年5 月
    31日部分，被上訴人以上訴人此部分請求業經前開判決確定
    而不得再行起訴，自不足取。
  (三)按父母對其未成年子女之扶養義務，係基於父母子女之身分
    而來，父母縱因協議離婚而分居，仍對父母子女間之直系血
    親關係毫無影響，均應依各自資力對子女負扶養義務。若均
    有扶養能力時，對於子女之扶養費均應分擔，此項扶養費與
    家庭生活費並非完全相同。因此，父母之一方單獨支付子女
    之扶養費，且他方有扶養能力時，一方非不得依不當得利之
    規定，請求他方償還其代墊之扶養費。查兩造自79年4月13
    日起分居，兩造之未成年子女丙○○即與上訴人共同生活，
    為兩造所不爭，則自82年7月1日起至85年5月31日止有關丙
    ○○之扶養費即上訴人代墊，是上訴人依不當得利請求被上
    訴人給付此期間代墊之扶養費，自屬有據。
  (四)次按扶養費數額，應依受扶養者生活上需要程度及扶養者之
    扶養能力而為酌定。次按負扶養義務者有數人，而其親等同
    一時，應各依其經濟能力，分擔義務。民法第1115條第3項
    定有明文。查行政院主計處之台灣地區家庭收支調查，台灣
    地區82年至85年之平均每人每月消費支出為1萬247元、1萬
    1,318元、1萬2,501元及1萬3,062元（見本院前審卷(二)第269
    -270頁）；又丙○○前請求被上訴人給付自90年5月14日以
    後之扶養費，經該案審酌前開行政院主計處之台灣地區家庭
    收支調查，台灣地區之平均每人每年消費支出，及兩造資力
    、情狀等，認丙○○每月之扶養費以2萬4,000元為適當，並
    經判決確定等情（見原審卷第130頁），且兩造復未能舉證
    證明兩造資力等情狀於90年間與82年間有巨幅起落之情形，
    是本院審酌82年間與90年間行政院主計處之台灣地區家庭收
    支調查數額之差異，及前開確定判決認定之結果，認丙○○
    於82年至85年間每月之扶養費以1萬8,000元，並同由被上訴
    人負擔5/6、上訴人負擔1/6為適當。故上訴人得請求被上訴
    人代墊之扶養費為自82年7月1日起至85年5月31日止每月1萬
    5,000元（1萬8,000元×5/6＝1萬5,000元），合計52萬5,00
    0元（1萬5,000×35個月＝52萬5,000元），上訴人逾此部分
    所為請求，即屬無據。又被上訴人於本件再執前開確定判決
    審理時業已提出其尚應負擔其他3名子女及母親共同生活費
    用，暨應以年度綜合所得稅扶養親屬寬減額為計算丙○○扶
    養費之標準（見原審卷第83-84頁）云云，均屬無據。
  (五)次按民法第229條第2項規定，給付無確定期限者，債務人於
    債權人得請求給付時，經其催告而未為給付，自受催告時起
    ，負遲延責任。其經債權人起訴而送達訴狀，或依督促程序
    送達支付命令，或為其他相類之行為者，與催告有同一之效
    力。前項催告定有期限者，債務人自期限屆滿時起負遲延責
    任。查上訴人起訴請求本件代墊之扶養費，被上訴人至遲於
    96年3月8日知悉上訴人提起本件訴訟，有原審民事庭調解業
    務電話紀錄單可憑（見原審卷第63頁），本件代墊之扶養費
    ，既屬未定期限，則被上訴人應自96年3月9日起始負法定遲
    延給付之責，是上訴人逾此部分所請求之法定遲延利息，亦
    屬無據。
  (六)末以請求權，因十五年間不行使而消滅，民法第125條前段
    定有明文。本件上訴人依不當得利請求代墊丙○○自82年7
    月1日起至85年5月31日止之扶養費，其請求權時效原即為15
    年，上訴人於96年1月28日提起訴訟，有民事起訴狀上原審
    收文戳可憑（見原審卷第1頁），自未逾15年之請求權時效
    。至本件所請求者為代墊款，亦非為一年或一年以下之定期
    給付，自無民法第126條短期5年時效規定之適用，是被上訴
    人以上訴人請求代墊丙○○自82年7月1日起至85年5月31日
    止之扶養費，已罹於時效，自不足取。
七、綜上，上訴人依不當得利或無因管理請求其代墊兩造未成年
    子女丙○○自82年7月1日起至85年5月31日止之扶養費計52
    萬5,000元，及自96年3月9日起至清償日止按年息百分之5計
    算之利息，為有理由，應予准許；其逾此部分之請求，為無
    理由，應予駁回。原審就上開應准許部分，為上訴人敗訴之
    判決，並駁回其假執行之聲請，尚有未洽，上訴意旨就此部
    分求予廢棄改判，為有理由，爰由本院予以廢棄改判如主文
    第2項所示。至於上訴人之請求不應准許部分，原判決為上
    訴人敗訴之判決，並駁回其假執行之聲請，經核於法並無不
    合，上訴意旨就此部分求予廢棄改判，為無理由，應駁回其
    上訴。
八、兩造其餘之攻擊或防禦方法及未經援用之證據，經本院斟酌
    後，認為均不足以影響本判決之結果，自無逐一詳予論駁之
    必要，併此敘明。
九、據上論結，本件上訴為一部有理由，一部無理由，依民事訴
    訟法第450條、第449條第1項、第79條，判決如主文。
中　　華　　民　　國　　100 　 年　　7　　月　　20　　日
                    民事第十九庭
                        審判長法　官  魏麗娟
                              法　官　黃明發
                              法　官　李媛媛
正本係照原本作成。
不得上訴。
中　　華　　民　　國　 100　　年　　7 　　月　　20　　日
　　　　　　　　　　　　　　　書記官  李華安
